【裁判字號】    99,消債抗,76
【裁判日期】    990427
【裁判案由】    聲請更生程序
【裁判全文】
臺灣高雄地方法院民事裁定            99年度消債抗字第76號
抗  告  人  甲○○
上列抗告人因消費者債務清理聲請更生事件，對於民國99年3 月
11日本院99年度消債更字第30號裁定提起抗告，本院裁定如下：
    主  文
抗告駁回。
抗告程序費用新臺幣壹仟元由抗告人負擔。
    理  由
一、抗告意旨略以：抗告人於民國95年5 月間以書面向最大債權
    銀行協商成立，同意自95年6 月起，以每月繳納27,264元、
    共計120 期之方式，清償所負債務，惟因抗告人之未成年子
    女日漸長大，所需花費增加，抗告人不得不而於96年3 月毀
    諾，在客觀上自有不可歸責於己之事由致履行顯有重大困難
    之情事。況抗告人曾於97年12月間再次向台新銀行辦理個別
    協商一致性方案，惟因國泰世華銀行堅持持續扣薪，致抗告
    人無法協商成立。抗告人確係因不可歸責於己之事由致無法
    順利清償債務，且抗告人屬有能力且願意清償之債務人，惟
    存有不能清償債務情事，自應准予抗告人更生，爰依法提起
    本件抗告，聲明請求廢棄原裁定，准抗告人更生。
二、按「債務人與金融機構協商成立者，不得聲請更生或清算，
    但因不可歸責於己之事由，致履行顯有重大困難者，不在此
    限……本條例施行前，債務人依金融主管機關協調成立之中
    華民國銀行公會會員辦理消費金融案件無擔保債務協商機制
    與金融機構成立之協商，準用前項之規定」，消費者債務清
    理條例第151 條第5 項、第6 項分別定有明文。而消費者債
    務清理條例之立法目的，依其立法理由乃認陷於經濟上困境
    之消費者若任其於惡性循環之債務窘境中自生自滅，其將衍
    生嚴重之社會問題，致難以維持安定之社會經濟秩序，故有
    予之分別情形依更生或清算之程序清理其債務之必要，藉以
    妥適調整其與各相關債權人等間之權利義務關係，以謀求消
    費者經濟生活之更生機會，從而健全社會經濟發展，惟私法
    上之債之關係，係以當事人間之信賴關係為基礎，為社會經
    濟組織之重要支柱，故當事人於以法律行為追求自己之利益
    之際，亦應顧及對方之利益，並考量債權債務在社會上之作
    用，本於誠實及信用之原則，行使其債權及履行其債務，故
    消費者如已與金融機構協商成立，或於本條例施行前已依金
    融主管機關協調成立之中華民國銀行公會會員辦理消費金融
    案件無擔保債務協商機制與金融機構成立協商，因此係經當
    事人行使程序選擇權所為之債務清理契約，債務人理應受該
    成立之協議所拘束，如無特殊情事，其原即應依此協商結果
    而為誠信履行，惟因慮及有些協商於成立之時，或僅考量債
    權數額之清償而未慮及債務人之經濟能力，或債務人於嗣後
    因經濟情況變更（如清償期間收入或收益不如預期）而致依
    約履行將使其陷於經濟上之困境甚或履行不能，故上開條例
    於此即另開「因不可歸責於己之事由，致履行顯有重大困難
    者」之履行例外以助債務人之更生，則已成立協商者不能或
    不願依約履行而依例外條款復聲請更生或清算者，自應就其
    例外情形嚴予審核，於該當後復核其不能清償債務或有不能
    清償之虞而使其陷於經濟上之困境時始准之為其所負義務關
    係之調整，以避免其任意毀諾、濫用債務清理程序而藉此善
    意之立法惡意圖謀減免債務，致使該程序陷於道德之危險，
    並因此使社會之信用緊縮而造成經濟之動盪。
三、經查，本件聲請人於消費者債務清理條例施行前之95年5 月
    15日業依「中華民國銀行公會會員辦理消費金融案件無擔保
    債務協商機制」而與最大債權金融機構即台新銀行達成債務
    清償方案之協商，約定聲請人應自95年6 月起分120 期，且
    每月10日以27,264元依各債權銀行債權金額比例清償各項債
    務至全部清償為止，而聲請人於協商成立後已繳納7 期，於
    96年間毀諾一節，有抗告人提出之協議書、無擔保債務還款
    計畫書、債務協商繳款明細及財團法人金融聯合徵信中心當
    事人綜合信用報告在卷可稽，抗告人前既已依債務協商機制
    與金融機構成立協商，依上開說明，其原即應依此協商結果
    而為誠信履行，故其欲援引上開條例條項之例外規定而再聲
    請更生或清算時，自應就其不依約履行是否具不可歸責於己
    之事由而致履行顯有重大困難之情形嚴為審查以避免道德上
    之危險。
四、抗告人固以其所負之債務計達2,713,741 元，其每月薪資個
    人必要生活費用及扶養費用後，已無法支付協商金額，故認
    已有不可歸責於己之事由而致履行顯有重大困難之情形等語
    而為本件更生之聲請，並提出債權人清冊、財產歸屬資料清
    單、財團法人金融聯合徵信中心當事人查詢個人資料回覆書
    、財產、收入狀況說明書、薪資給付證明、戶籍謄本等為證
    。惟查：
  (一)抗告人自陳自協商時迄今均任職於高雄縣政府警察局，96年
    度之每月平均收入為73,211元一節，核與其所提出之財政部
    高雄市國稅局96年度綜合所得稅各類所得資料清單相符，堪
    認屬實，自得採為認定抗告人96年間每月收入數額之依據，
    則抗告人96年間每月收入數額扣除前開協商金額27,264元後
    ，尚餘45,947元，堪予認定。
  (二)又抗告人與配偶王瓊慧共育有未成年子女2 人，王瓊慧於95
    、96年度申報所得各為1,057,240 元、35,280元，且名下有
    3 筆不動產，財產總額3,007,191 元等情，有戶籍謄本、財
    政部高雄市國稅局95、96年度綜合所得稅各類所得資料清單
    及財產歸屬資料清單在卷可稽，足認王瓊慧並非全然無資力
    之人，其對未成年子女仍負有扶養之義務甚明。而依內政部
    社會司所公佈之96年度高雄縣最低生活費9,509 元為標準（
    上開最低生活費標準係由中央、直轄市主管機關參照中央主
    計機關所公布當地區最近1 年平均每人消費支出60% 定之，
    而依其基準之家庭收支調查報告調查表格式所示有關經常性
    支出之調查項目，其原即包括利息支出、稅捐、社會保險、
    食品、衣著、房租及水費、電費、醫療保健、交通、娛樂、
    教育等而已涵蓋以戶為單位之家庭生活的所有需求，本院以
    此為標準時，除特殊情形外，自得不再考量抗告人列舉之項
    目支出），抗告人每月個人必要生活費、扶養二名未成年子
    女及扶養母親費用合計為22,188元（其中子女之扶養費用係
    由2 名扶養義務人各負擔2 分之1 ，母親之扶養費係由3 名
    扶養義務人各負擔3 分之1 ），則以抗告人96年度每月收入
    扣除協商金額後之餘額再扣除其個人必要生活費及扶養費用
    後，抗告人每月仍有23,759元可資運用，縱認抗告人配偶有
    因失業而無法負擔自身必要生活費用及子女扶養費用情事，
    然以抗告人96年度每月收入扣除協商金額後之餘額再扣除其
    個人及配偶必要生活費用暨子女及母親扶養費用後，抗告人
    每月仍有4,741 元之結餘，故尚難認抗告人有何因依約履行
    上開協商方案而陷於經濟上困境致無法維持生活之情事，且
    此協商金額亦無過高情事甚明。
五、綜上所述，抗告人於96年間毀諾未依協商方案清償時，其每
    月收入仍足以支應每月應償還之協商金額及個人必要生活費
    用、未成年子女扶養費用、母親扶養費用，而無不可歸責於
    己之事由致履行顯有重大困難之情事，依上開規定及說明，
    其聲請更生未具足必要要件，自不應准許。原裁定依此認定
    抗告人更生之聲請與法定要件不符，並無不合，抗告意旨指
    摘原裁定不當求予廢棄，為無理由，應予駁回。
六、結論：本件抗告為無理由，依消費者債務清理條例第15條，
    民事訴訟法第495 條之1 第1 項、第449 條、第95條、第78
    條，裁定如主文。
中    華    民    國    99    年    4     月    27    日
                      民事第七庭審判長法  官  林紀元
                                      法  官  蘇姿月
                                      法  官  黃悅璇
以上正本證明與原本無異。
本裁定不得再抗告。
中    華    民    國    99    年    4     月    27    日
                                      書記官  蔡靜雯

司法院資訊處製作；財團法人民間司法改革基金會備份。
